ACORDAO-COMPLETO-2532680

ACÓRDÃO 3127/2022 ATA 20/2022 - SEGUNDA CÂMARA

VISTOS, relatados e discutidos estes autos de embargos de declaração opostos pelo Sr. Zeno José Andrade Gonçalves em face do Acórdão 13314/2020-TCU-Segunda Câmara, por intermédio do qual o Tribunal julgou recurso de reconsideração e negou-lhe provimento.
ACORDAM os Ministros do Tribunal de Contas da União, reunidos em Sessão da Segunda Câmara, ante as razões expostas pelo Relator, em:
9.1. conhecer dos presentes embargos de declaração, com fundamento nos arts. 32, inciso II, e 34 da Lei nº 8.443/1992, para, no mérito, rejeitá-los; e
9.2. encaminhar cópia desta deliberação ao embargante e aos interessados.

Embargos de declaração interposto por Zeno José Andrade Gonçalves contra o Acórdão 483/2022-TCU-Segunda Câmara.

Segunda Câmara

Ministério da Integração Nacional (extinto); Município de Rosário Oeste - MT.

3. Interessados/Responsáveis/Recorrentes:
3.1. Responsáveis: Pavimento Construções, Comércio e Serviços Ltda. (01.125.462/0001-06); Zeno José Andrade Gonçalves (XXX.374.651-XX).
3.2. Recorrente: Zeno José Andrade Gonçalves (XXX.374.651-XX).

13.1. Ministros presentes: Aroldo Cedraz (na Presidência), Augusto Nardes (Relator) e Antonio Anastasia.
13.2. Ministros-Substitutos presentes: Marcos Bemquerer Costa e André Luís de Carvalho.

AUGUSTO NARDES

Ministro Augusto Nardes.

Trata-se de embargos de declaração opostos pelo Sr. Zeno José Andrade Gonçalves em face do Acórdão 13314/2020-TCU-Segunda Câmara, pelos fatos e fundamentos a seguir aduzidos.
2.	Reproduzo, a seguir, nos termos em que originalmente vazada, a parte substancial dos presentes aclaratórios:
"3- DA OMISSÃO
	Não obstante a o enfrentamento das questões envolvendo o emprego da verba conveniada, questões nevrálgicas deixaram de ser apreciadas.
	Primeiro, quanto ao mens legis da Instrução Normativa no 71 de 2012.
	Não se trata de norma que, simplesmente, estabelece o prazo de 10 (dez) anos para a instauração de uma TCE.
	Trata-se, de fato, de normativo que visa resguardar o exercício do direito ao contraditório e ampla defesa como condição para o regular desenvolvimento do processo.
	Explica-se.
	É certo que diversos casos que são tratados pelas Cortes de Contas apresentam características especiais, que precisam ser enfrentadas seriamente, por se referirem a princípios constitucionais.
	As supostas irregularidades sob análise ocorreram no ano de 2004, ou seja, há mais de 15 (quinze) anos.
	O inciso II do artigo 6o e o artigo 19 da IN/TCU 71/2012, modificada pela IN/TCU 76/2016, embora não se referiram, expressamente, à decadência ou à prescrição, preveem o prazo de dez anos para instauração de tomada de contas especial.
	Partindo desse norte, possível, sim, traçar paralelo com o instrumento da prescrição da pretensão punitiva com a prescrição do débito, visto que tanto uma como a outra baseiam-se na mesma premissa: o amplo direito de defesa.
	Com efeito, o Tribunal de Contas da União, quando da prolação do Acórdão 1441/2016-TCU-Plenário, decidiu, em sede de incidente de uniformização de jurisprudência, que o prazo para o exercício da sua pretensão punitiva é de dez anos, contados a partir da ocorrência do dano e interrompidos com a determinação da citação.
	No entanto, a referida decisão (não unânime, diga-se de passagem) considerou que, como a Lei Orgânica do Tribunal de Contas da União era silente no tocante a prazos prescricionais, deveria ser aplicado o prazo geral previsto no ordenamento jurídico e regulamentado pelo Código Civil.
	Olvidou-se, no entanto, que diferentemente das relações privadas que se encontram sob a égide do Código Civil, as relações que contam com a participação da Administração Pública têm como regra geral as trazidas no processo administrativo.
	E foi considerando isso que o Supremo Tribunal Federal, num primeiro momento, decidiu, em sede Mandado de Segurança no 32201/DF, que a prescrição no âmbito do TCU é administrativa e se submete, portanto, ao prazo de cinco anos. O julgamento restou assim ementado:
Ementa: Direito administrativo. Mandado de segurança. Multas aplicadas pelo TCU. Prescrição da pretensão punitiva. Exame de legalidade. 1. A prescrição da pretensão punitiva do TCU é regulada integralmente pela Lei no 9.873/1999, seja em razão da interpretação correta e da aplicação direta desta lei, seja por analogia. 2. Inocorrência da extinção da pretensão punitiva no caso concreto, considerando-se os marcos interruptivos da prescrição previstos em lei. 3. Os argumentos apresentados pelo impetrante não demonstraram qualquer ilegalidade nos fundamentos utilizados pelo TCU para a imposição da multa. 4. Segurança denegada.
 (MS 32201, Relator (a) : Min. ROBERTO BARROSO, Primeira Turma, julgado em 21/03/2017, PROCESSO ELETRÔNICO DJe-173 DIVULG 04-08-2017 PUBLIC 07-08-2017) 
	
	Esse entendimento ganhou força e, em 2020, o Supremo Tribunal Federal, quando do julgamento do MS 35.940 e RE 636886 - Tema 899, com repercussão geral-, sedimentou o entendimento de que prescreve, em cinco anos, a pretensão punitiva e ressarcitória do Tribunal de Contas da União. São as ementas:
MANDADO DE SEGURANÇA. DIREITO ADMINISTRATIVO. TRIBUNAL DE CONTAS DA UNIÃO. SERVIDOR DA SECRETARIA DE SAÚDE DO ESTADO DO ACRE. FISCALIZAÇÃO OMISSA E DEFICIENTE NA EXECUÇÃO DE DOIS CONVÊNIOS FIRMADOS ENTRE A SECRETARIA ESTADUAL E O MINISTÉRIO DA SAÚDE. APLICAÇÃO DE MULTA. ARTS. 28, II, E 58, II, DA LEI 8.443/1992. ART. 268, II, DO REGIMENTO INTERNO DO TCU. PRESCRIÇÃO DA PRETENSÃO SANCIONATÓRIA. OCORRÊNCIA. APLICAÇÃO DA LEI 9.873/1999. PRECEDENTES DESTE STF. MEDIDA LIMINAR DEFERIDA E RATIFICADA NO EXAME DE MÉRITO. SEGURANÇA CONCEDIDA PARA AFASTAR A MULTA APLICADA. 1. A prescrição da pretensão punitiva do TCU é regulada pela Lei 9.873/1999, descabendo a aplicação do prazo decenal previsto na legislação civil (art. 205 do Código Civil) . Ao revés, incide o prazo quinquenal previsto na Lei 9.873/1999 (MS 32201, Rel. Min. Roberto Barroso, PRIMEIRA TURMA, DJe 7/8/2017; MS 35.512-AgR, Rel. Min. Ricardo Lewandowski, SEGUNDA TURMA, DJe 21/6/2019) . 2. In casu, na linha do parecer apresentado pelo Ministério Público Federal e da decisão liminar de minha lavra, é inequívoca a superação do prazo prescricional quinquenal. Os ilícitos apontados pela Corte de Contas ocorreram em julho de 2006, tendo o processo de auditoria sido instaurado em 9/10/2006. A ordem de citação do responsável para a audiência, por sua vez, ocorreu em 25/6/2007. Entretanto, a decisão condenatória recorrível foi exarada somente em 31/5/2016, data da prolação do Acórdão 3513/2016-TCU-Primeira Câmara. 3. Ex positis, CONCEDO A SEGURANÇA unicamente para afastar a sanção de multa aplicada ao impetrante, nos autos da Tomada de Contas Processo 023.288/2006-0, máxime da ocorrência de prescrição da pretensão punitiva do Tribunal de Contas da União.
 (MS 35940, Relator (a) : LUIZ FUX, Primeira Turma, julgado em 16/06/2020, PROCESSO ELETRÔNICO DJe-176 DIVULG 13-07-2020 PUBLIC 14-07- 2020) (grifos acrescidos) 
CONSTITUCIONAL E ADMINISTRATIVO. REPERCUSSÃO GERAL. EXECUÇÃO FUNDADA EM ACÓRDÃO PROFERIDO PELO TRIBUNAL DE CONTAS DA UNIÃO. PRETENSÃO DE RESSARCIMENTO AO ERÁRIO. ART. 37, § 5o, DA CONSTITUIÇÃO FEDERAL. PRESCRITIBILIDADE. 1. A regra de prescritibilidade no Direito brasileiro é exigência dos princípios da segurança jurídica e do devido processo legal, o qual, em seu sentido material, deve garantir efetiva e real proteção contra o exercício do arbítrio, com a imposição de restrições substanciais ao poder do Estado em relação à liberdade e à propriedade individuais, entre as quais a impossibilidade de permanência infinita do poder persecutório do Estado. 2. Analisando detalhadamente o tema da 'prescritibilidade de ações de ressarcimento', este SUPREMO TRIBUNAL FEDERAL concluiu que, somente são imprescritíveis as ações de ressarcimento ao erário fundadas na prática de ato de improbidade administrativa doloso tipificado na Lei de Improbidade Administrativa - Lei 8.429/1992 (TEMA 897) . Em relação a todos os demais atos ilícitos, inclusive àqueles atentatórios à probidade da administração não dolosos e aos anteriores à edição da Lei 8.429/1992, aplica-se o TEMA 666, sendo prescritível a ação de reparação de danos à Fazenda Pública. 3. A excepcionalidade reconhecida pela maioria do SUPREMO TRIBUNAL FEDERAL no TEMA 897, portanto, não se encontra presente no caso em análise, uma vez que, no processo de tomada de contas, o TCU não julga pessoas, não perquirindo a existência de dolo decorrente de ato de improbidade administrativa, mas, especificamente, realiza o julgamento técnico das contas à partir da reunião dos elementos objeto da fiscalização e apurada a ocorrência de irregularidade de que resulte dano ao erário, proferindo o acórdão em que se imputa o débito ao responsável, para fins de se obter o respectivo ressarcimento. 4. A pretensão de ressarcimento ao erário em face de agentes públicos reconhecida em acórdão de Tribunal de Contas prescreve na forma da Lei 6.830/1980 (Lei de Execução Fiscal) . 5. Recurso Extraordinário DESPROVIDO, mantendo-se a extinção do processo pelo reconhecimento da prescrição. Fixação da seguinte tese para o TEMA 899: 'É prescritível a pretensão de ressarcimento ao erário fundada em decisão de Tribunal de Contas'.
 (RE 636886, Relator (a) : ALEXANDRE DE MORAES, Tribunal Pleno, julgado em 20/04/2020, PROCESSO ELETRÔNICO REPERCUSSÃO GERAL - MÉRITO DJe-157 DIVULG 23-06-2020 PUBLIC 24-06-2020) (grifos acrescidos) 
	Essa construção jurisprudencial decorre de esforço hercúleo visando a pacificação de questão há muito levada ao conhecimento da Corte Suprema, que é brilhantemente sintetizado pela Ministra Rosa Weber que, quando da relatoria do MS 34.467, disse:
1. A segurança jurídica consubstancia garantia da mais elevada envergadura, veiculada no rol das cláusulas pétreas, cujo núcleo essencial não admite supressão, sequer por força de atuação do Poder Constituinte Derivado (art. 60, § 4o, da Magna Carta) .
2. Na sessão de 03.02.2016, ao julgamento do RE 669.069, paradigma do tema no 666 da repercussão geral ('Imprescritibilidade das ações de ressarcimento por danos causados ao erário, ainda que o prejuízo não decorra de ato de improbidade administrativa') , o Plenário desta Suprema Corte assentou a seguinte tese: 'É prescritível a ação de reparação de danos à Fazenda Pública decorrente de ilícito civil'.
3. A adoção dessa tese respaldou-se no entendimento de que a imprescritibilidade, consagrada no art. 37, § 5o, parte final, da Constituição da República, configura medida excepcional, a interpretação restritiva, sob os auspícios de rigoroso escrutínio, em cotejo com outros vetores, em especial com as garantias da segurança jurídica, do devido processo legal, do contraditório e da ampla defesa.
4. Quando da conclusão do julgamento do RE no 852.475, paradigma do tema no 897 da repercussão geral ('Prescritibilidade da pretensão de ressarcimento ao erário em face de agentes públicos por ato de improbidade administrativa') , em 08.8.2018, os contornos da cláusula da imprescritibilidade, veiculada no já mencionado art. 37, § 5o, parte final, da Magna Carta, foram definidos com maior nitidez, por meio da fixação da seguinte tese: 'São imprescritíveis as ações de ressarcimento ao erário fundadas na prática de ato doloso tipificado na Lei de Improbidade Administrativa'.
5. Seguindo o itinerário cronológico das decisões desta Casa que guardam correlação com o debate travado nestes autos, observo, finalmente, que, em 20.4.2020, ao exame do RE no 636.886, paradigma do tema no 899 da repercussão geral ('Prescritibilidade da pretensão de ressarcimento ao erário fundada em decisão de Tribunal de Contas') , foi assentada a seguinte tese: 'É prescritível a pretensão de ressarcimento ao erário fundada em decisão de Tribunal de Contas'.
[...]
7. No que interessa mais diretamente ao exame do mérito da presente impetração, colho o seguinte fragmento do voto condutor do acórdão prolatado no RE no 636.886, da lavra do Ministro Alexandre de Moraes:
'A excepcionalidade reconhecida pela maioria do SUPREMO TRIBUNAL FEDERAL no TEMA 897, portanto, não se encontra presente no caso em análise, uma vez que no processo de tomada de contas, o TCU não perquire nem culpa, nem dolo decorrentes de ato de improbidade administrativa, mas, simplesmente realiza o julgamento das contas a partir da reunião dos elementos objeto da fiscalização e apurada a ocorrência de irregularidade de que resulte dano ao erário, proferindo o acórdão em que se imputa o débito ao responsável, para fins de se obter o respectivo ressarcimento. Ainda que franqueada a oportunidade de manifestação da outra parte, trata-se de atividade eminentemente administrativa, sem as garantias do devido processo legal.
No procedimento instaurado pelo TCU, não se imputa a existência de ato de improbidade, nem tampouco se abre a possibilidade do fiscalizado defender-se, com todas as garantias do devido processo judicial, no sentido de eximir-se de dolo ou mesmo culpa.'
8. Vale dizer, portanto, que a atuação do TCU em tomada de contas especial, por não constituir via própria para a apuração de ato doloso tipificado na Lei de Improbidade Administrativa, se encontra submetida a prazo prescricional.
	Assentada tal premissa, passemos às peculiaridades do caso em tela.
	Na espécie, verifica-se que a irregularidade, conforme expressamente reconhecido pelo TCU, remete aos idos de 2004. O ofício de citação visando o chamamento do Requerente aos autos é do ano de 2015: 11 anos.
	É sabido que o Código Civil e o Código de Processo Civil têm aplicação subsidiária face ao Regimento Interno do TCU, inclusive no tocante à prescrição. Na jurisprudência da corte de contas não há dissenso nesse ponto:
As normas processuais previstas na Lei Orgânica do TCU (Lei 8.443/1992) e em seu Regimento Interno estabelecem rito processual próprio, no qual a aplicação do Código de Processo Civil se dá apenas de maneira analógica e subsidiária na falta de normas legais e regimentais específicas.
Acórdão 1080/2015-TCU-Plenário, Relator: BENJAMIN ZYMLER
A citação ou a audiência válidas interrompem a prescrição para a aplicação de multa. No âmbito do TCU, empregam-se subsidiariamente os arts. 202, inciso I, do Código Civil (Lei 10.406/2002) e 219 do Código de Processo Civil (CPC, Lei 5.869/1973) quanto à interrupção da prescrição.
Acórdão 2249/2015-TCU-Primeira Câmara | Relator: JOSÉ MUCIO MONTEIRO
	No tocante à interrupção da prescrição, o inciso I do artigo 202 do Código Civil é claro ao dispor que essa ocorre com a ordem de citação válida3.
	Conforme entendimento esposado pelo Ministro Walton Alencar, a notificação na fase interna não tem o condão de interromper a contagem do prazo prescricional:
A notificação do responsável na fase interna das apurações não interrompe a contagem do prazo prescricional da pretensão punitiva do TCU. No processo de controle externo, adota-se como causa interruptiva, com amparo no art. 202, inciso I, do Código Civil (Lei 10.406/2002) , a citação ou a audiência do responsável.
Acórdão 2480/2015-TCU-Primeira Câmara | Relator: WALTON ALENCAR RODRIGUES
	Logo, não há como subsistir o entendimento da unidade técnica - incorporado ao voto do acórdão recorrido - que diz que a notificação realizada em 18 de agosto de 2006 (peça 3, pág. 290/296) interrompeu a contagem do prazo estabelecido na IN 71 ou, ainda, do prazo prescricional.:
	Fato é que a prescrição, matéria de ordem pública, ocorreu tanto na linha que entende como sendo cinco anos quanto a que entende como sendo de dez anos o prazo prescricional.
	O instituto da prescrição guarda pertinência subjetiva direta com princípios constitucionais que não podem passar sem análise.
	O processo de contas não pode afrontar os princípios do contraditório, da ampla defesa, da fundamentação, da segurança jurídica, da razoável duração do processo, da proporcionalidade e da dignidade da pessoa humana. É dizer, o princípio conglobante do devido processo legal (do qual decorrem todos os outros) precisa ser respeitado - pra que haja processo e decisão justos.
	Desta forma, constata-se que tendo transcorrido longo decurso de tempo entre o fato gerador do processo de contas e a primeira notificação do responsável para se defender, haverá comprometimento da realização do processo de controle, uma vez que a demora acaba por inviabilizar a defesa efetiva do responsável e, por conseguinte, o próprio julgamento do processo de contas.
	O exercício da ampla defesa e do contraditório  (conforme o devido processo legal) , enquanto garantia processual constitucional, depende do oferecimento de providências tanto de índole normativa quanto procedimentais por parte da Administração para sua concretização, sob pena de nulidade do processo.
	Além disso, verifica-se que o direito de defesa deve ser exercido em tempo oportuno, sob pena de resultar-se ineficaz.
	Não se resume, portanto, a um simples direito de manifestação no processo, mormente se em fase extemporânea, pois a ampla defesa deve ser efetiva - não mero simulacro -, na linha da jurisprudência do Supremo Tribunal Federal (MS 24268, MS 22357, DJ de 5/11/2004, Min. Gilmar Mendes; MS 26010, DJ de 01/08/2006, Min. Marco Aurélio; MS 26117, DJE de 18/04/2008, Min. Eros Grau, e MS 26237, DJ de 29/09/2006, Min. Ayres Britto) .
	Não se pode olvidar, ainda, que a impossibilidade do processo constituir-se e desenvolver-se com uma defesa efetiva, em prejuízo do exercício da ampla defesa, gera a impossibilidade material de julgamento do processo, atraindo a incidência do dispositivo regimental do Tribunal de contas da União, que também pode ser analogicamente aplicável aqui, referente à ausência de pressuposto de desenvolvimento válido e regular do processo, que conduz ao respectivo arquivamento sem julgamento de mérito, por força do que dispõem o inciso II do artigo 1694 e o artigo 2125 do Regimento Interno do TCU.
	Daí a omissão.
	O Tribunal foi omisso ao não ponderar sobre a prescrição no caso em tela e contraditório em relação à própria jurisprudência no tocante as causas interruptivas da prescrição.
	Orienta a jurisprudência do TCU:
A análise de ocorrência da prescrição da pretensão punitiva do TCU deve ser feita em todos os processos pendentes de apreciação de recurso, mesmo que o recurso venha a não ser conhecido, inclusive o recurso de revisão, por se tratar de matéria de ordem pública.
Acórdão 993/2017-TCU-Plenário | Relator: AUGUSTO NARDES
	Repete-se: o processo remete a irregularidades havidas no ano de 2004. A ordem de citação somente ocorreu em 2015: 11 (onze) anos depois.
4 - DOS PEDIDOS
	Ante o exposto, requer que sejam os presentes embargos de declaração recebidos, conhecidos e, no mérito, acolhidos, para que, no mérito, seja sanada a omissão e reconhecida a prescrição da pretensão punitiva e ressarcitória do TCU, e a impossibilidade de desenvolvimento regular da TCE."
	É o relatório.

8.1. Elísio de Azevedo Freitas (18.596/OAB-DF) e outros, representando Zeno José Andrade Gonçalves.

Não atuou.

TOMADA DE CONTAS ESPECIAL. CONVE¿NIO. PAVIMENTAC¿A¿O DE VIAS URBANAS. INEXECUC¿A¿O PARCIAL DO OBJETO. IRREGULARIDADE DAS CONTAS. DE¿BITO SOLIDA¿RIO. MULTA. RECURSO DE RECONSIDERAC¿A¿O. RESPONSABILIDADE DO EX- PREFEITO. IMPROCEDE¿NCIA DA TESE RECURSAL QUE VISA A¿ TRANSFERE¿NCIA DE RESPONSABILIDADE AO SECRETA¿RIO DE OBRAS. INEXISTE¿NCIA DE ERROS DE JULGAMENTO OU DE PROCEDIMENTO POR FALTA DE CHAMAMENTO DE OUTROS AGENTES PU¿BLICOS. DELEGAC¿A¿O DE COMPETE¿NCIA QUE NA¿O IMPLICA DELEGAC¿A¿O DE RESPONSABILIDADE. PERMANE¿NCIA DOS DEVERES DE SUPERVISA¿O INERENTES AO CARGO. SUSCITAC¿A¿O DA TESE DE DESVIO DE OBJETO. EXECUC¿A¿O DE SERVIC¿OS INACABADOS EM RUAS DISTINTAS DAS PREVISTAS NO PLANO DE TRABALHO. IMPOSSIBILIDADE DE ACOLHIMENTO PARA FINS DE ABATIMENTO NO CA¿LCULO DO DE¿BITO. NEGATIVA DE PROVIMENTO. EMBARGOS DE DECLARAÇÃO. CONHECIMENTO. INEXISTÊNCIA DA OMISSÃO APONTADA. REJEIÇÃO.

TOMADA DE CONTAS ESPECIAL (TCE)

não atuou.

Trago ao Colegiado embargos de declaração opostos pelo Sr. Zeno José Andrade Gonçalves em face do Acórdão 13314/2020-TCU-Segunda Câmara, por intermédio do qual o Tribunal julgou recurso de reconsideração e negou-lhe provimento.
2.	Referido recurso de reconsiderac¿a¿o fora manejado contra o Aco¿rda¿o 3.073/2017-TCU-2a Ca¿mara, por meio do qual este Tribunal julgou irregulares as contas especiais do ora embargante e as da sociedade empresa¿ria Pavimento Construc¿o¿es, Come¿rcio e Servic¿os Ltda., condenou-os em de¿bito, solidariamente, e aplicou-lhes multa individual proporcional ao dano, em raza¿o da execuc¿a¿o parcial do objeto do Conve¿nio 56/2002, amparado pelas informac¿o¿es constantes do Relato¿rio de Avaliac¿a¿o Final emitido pela Caixa Econo¿mica Federal.
3.	Inicialmente, conheço dos embargos uma vez preenchidos os requisitos de admissibilidade previstos no art. 34 da Lei 8.4431992.
4.	No mérito, os aclaratórios devem ser rejeitados uma vez que não se identifica no acórdão embargado a omissão apontada.
5.	Na essência, o embargante aponta que o acórdão em questão padeceria do vi¿cio da omissa¿o, porquanto teria se furtado a enfrentar questões nevrálgicas, segundo aduz, expressamente:
"Não obstante a o enfrentamento das questões envolvendo o emprego da verba conveniada, questões nevrálgicas deixaram de ser apreciadas.
Primeiro, quanto ao mens legis da Instrução Normativa no 71 de 2012.
Não se trata de norma que, simplesmente, estabelece o prazo de 10 (dez) anos para a instauração de uma TCE.
Trata-se, de fato, de normativo que visa resguardar o exercício do direito ao contraditório e ampla defesa como condição para o regular desenvolvimento do processo."
6.	Ainda segundo o embargante, as supostas irregularidades sob análise ocorreram no ano de 2004, ou seja, há mais de 15 (quinze) anos e o inciso II do artigo 6o e o artigo 19 da Instrução Normativa 71/2012, modificada pela IN/TCU 76/2016, embora não se referiram, expressamente, à decadência ou à prescrição, preveem o prazo de dez anos para instauração de tomada de contas especial.
7.	Em seguida, o embargante traça um paralelo com o instrumento da prescrição da pretensão punitiva com a prescrição do débito, aduzindo que tanto uma como a outra baseiam-se na mesma premissa, o amplo direito de defesa, e passa a discorrer detalhadamente sobre recente decisão do Supremo Tribunal Federal sobre a matéria, especificamente MS 35940 e RE 636886, que teriam sedimentado o entendimento de que prescreve, em cinco anos, a pretensão punitiva e ressarcitória do Tribunal de Contas da União.
8.	Feita essa breve contextualização, passo a discutir o mérito dos presentes embargos, para demonstrar que o apontado vício de omissão não ocorreu no acórdão em questão, conforme elementos que aduzo a seguir.
9.	Em primeiro lugar, a referência ao período em que ocorreram as irregularidades inquinadas e o transcurso do prazo de 15 anos a incidir a disposição da Instrução Normativa-TCU nº 71/2012, que estabelece prazo de 10 anos para a instauração da tomada de contas especial foi adequadamente examinada na instrução técnica que suportou o acórdão embargado, nos termos que a seguir reproduzo:
"Eventual prejui¿zo a¿ defesa decorrente do longo lapso temporal entre a ocorre¿ncia do dano e notificac¿a¿o dos responsa¿veis.
9. O recorrente sustenta que ja¿ se passaram 15 anos dos fatos impugnados, prejudicando a defesa do recorrente e a coleta de documentos probato¿rios.
Ana¿lise
9.1. Na¿o procede tambe¿m a alegac¿a¿o do responsa¿vel com fundamento no art. 6º, inciso II, da Instruc¿a¿o Normativa TCU 71/2012, que trata da dispensa da instaurac¿a¿o de tomada de contas especial quando houver transcorrido prazo superior a dez anos entre a data prova¿vel de ocorre¿ncia do dano e a primeira notificac¿a¿o dos responsa¿veis pela autoridade administrativa competente.
9.2. Compulsando os autos, observa-se que a notificac¿a¿o na fase interna da Tomada de Contas Especial, apo¿s parecer pela aprovac¿a¿o parcial da prestac¿a¿o de contas do Conve¿nio 56/2002, se efetivou pelo Ofi¿cio/CGCONV/DGI/SECEX/MI 1231, datado de 18/8/2006 - (pec¿a 3, p. 290/296) .
9.3. Assim, na¿o chegou a ocorrer o transcurso do lapso de dez anos para dispensa de instaurac¿a¿o da tomada de contas especial, nos termos do art. 6º, inciso II, c/c o art. 19 da IN/TCU 71/2012.
9.4. Ademais, ressalte-se que, o transcurso por si so¿ desse lapso temporal na¿o e¿ suficiente para a pretensa dispensa de instaurac¿a¿o da TCE, necessita ainda ser avaliado, em confronto com os elementos disponi¿veis, com o objetivo de verificar se houve, de fato, prejui¿zo ao pleno exerci¿cio do contradito¿rio e da ampla defesa, situac¿a¿o essa que tambe¿m na¿o restou configurada, devendo tambe¿m ser negado provimento a mais essa raza¿o recursal."
10.	E conquanto não conste expressamente do voto que proferi naquela ocasião, lembro que naquele voto registrei expressamente o acolhimento da instrução técnica e a incorporação dos seus fundamentos como minhas razões de decidir, verbis:
"4. No me¿rito, estou de acordo com os fundamentos que integram a instruc¿a¿o da Secretaria de Recursos, com o aval do Ministe¿rio Pu¿blico junto ao TCU, os quais agrego a¿s minhas razo¿es de decidir para negar provimento ao apelo."
11.	Além disso, revisitando a peça original do recurso de reconsideração constato que a temática da prescrição, na qual ora o embargante se concentra, foi mencionada nos seguintes termos, a configurar que a instrução técnica da Serur abordou adequadamente a matéria suscitada que, naquela ocasião, foi direcionada para o art. 6º da IN/TCU 71/2012:
"Por fim, importante destacar que, embora exista entendimento no sentido de que o dano ao era¿rio e¿ imprescriti¿vel, o responsa¿vel na¿o pode ficar indefinidamente sujeito a ac¿a¿o visando ressarcimento, uma vez que o transcurso de longo lapso temporal acaba por dificultar ou inviabilizar a produc¿a¿o de defesa te¿cnica efetiva, em desrespeito aos princi¿pios constitucionais do contradito¿rio e da ampla defesa.
Neste sentido, o pro¿prio Tribunal edita normativos que reconhecem o efeito do tempo sobre o processo, sena¿o vejamos:
IN 71/2012
Art. 6ª Salvo determinac¿a¿o em contra¿rio do Tribunal de Contas da Unia¿o, fica dispensada a instaurac¿a¿o da tomada de contas especial, nas seguintes hipo¿teses."
12.	Por oportuno, registro que não me esqueço que a prescrição, sendo matéria de ordem pública, poderia, como o foi, ser manejada nos presentes embargos de declaração.
13.	Colho do relatório do Acórdão 3073/2017-TCU-Segunda Câmara (peça 57) , que originalmente julgou a presente TCE, Relator Ministro Aroldo Cedraz, informação dando conta da ocorrência da prescrição punitiva do TCU:
"48.	Quanto a¿ aplicac¿a¿o da multa prevista no art. 57 da Lei 8.443/92, registre-se a prescric¿a¿o da pretensa¿o punitiva do TCU nos termos do Aco¿rda¿o 1.441/2016-Plena¿rio, considerando que o fato irregular ocorreu em 24/9/2004 (data do u¿ltimo pagamento realizado) e o ato do TCU que ordenou a citac¿a¿o foi proferido em 6/3/2015 (Pronunciamento da Unidade; Pec¿a 8) - ou seja, mais de dez anos apo¿s a data do fato irregular."
14.	No entanto, em relação à prescrição da pretensão ressarcitória por parte do TCU, deixo de acolher os argumentos do embargante, pois o entendimento que tenho adotado e levado aos colegiados desta Corte de Contas se funda na jurisprudência ainda vigente no Tribunal, no sentido da imprescritibilidade das ações de ressarcimento do dano, fundado no art. 37, § 5º, da Constituição Federal.
15.	Em primeiro lugar, resta isento de dúvidas que a jurisprudência consolidada deste Tribunal de Contas da União (TCU) se formou no sentido da imprescritibilidade das ações de ressarcimento ao erário. Nesse sentido, reproduzo o Enunciado de Súmula 282, desta Corte: "As ações de ressarcimento movidas pelo Estado contra os agentes causadores de danos ao erário são imprescritíveis."
16.	De outra parte, e à semelhança dos outros julgadores deste TCU, não desconheço a recente decisão exarada pelo Supremo Tribunal Federal (STF) , prolatada no âmbito do Recurso Extraordinário (RE) 636.886/AL, por meio da qual foi fixado o seguinte enunciado para o Tema 899, de repercussão geral: "É prescritível a pretensão de ressarcimento ao erário fundada em decisão de Tribunal de Contas."
17.	Ocorre que, consoante o destacado pelo Ministro Benjamin Zymler no leading case que primeiro discutiu o alcance do referido julgado da Corte Suprema (voto condutor do Acórdão 5236/2020-TCU-Primeira Câmara) , ainda há diversas dúvidas sobre a matéria, pois resta possível a conclusão de que a decisão não tratou da prescrição do processo de controle externo levado a efeito no âmbito do TCU mas, sim, da prescrição intercorrente ocorrida durante a fase de execução do acórdão condenatório desta Corte.
18.	Naquela oportunidade, o Relator aduziu que a aludida decisão do STF enfrentou RE interposto pela União contra acórdão do Tribunal Regional Federal da 5ª Região (TRF/5) , ementado como se segue, pelo qual o regional negou provimento a embargos de declaração opostos contra acórdão de sua lavra:
"EMENTA: TRIBUTÁRIO. PROCESSUAL CIVIL. EXECUÇÃO FISCAL. PROCESSO PARALISADO POR MAIS DE CINCO ANOS. PRESCRIÇÃO INTERCORRENTE. OCORRÊNCIA. 1. Para fins práticos, deve-se observar quando a Fazenda Pública foi intimada a providenciar o andamento do feito. Passados cinco anos sem diligências concretas, ocorre a prescrição intercorrente. Caso haja suspensão na forma do art. 40, da Lei n. 6.830/80, ocorre a extinção se o feito permanecer paralisado por mais de seis anos. 2. Na hipótese dos autos, houve o arquivamento sem baixa do processo em 12.08.1999 e até a data da sentença extintiva do feito em 05.06.2006, a Fazenda Nacional não apresentou nenhuma medida concreta quanto à localização do devedor ou de seus bens. Revela-se, portanto, inequívoca a ocorrência da prescrição intercorrente."
19. 	O Ministro Benjamin Zymler argumentou que, na situação debatida judicialmente, a Fazenda Pública havia deixado a ação paralisada por mais de seis anos, o que ensejou fosse declarada a prescrição intercorrente no caso em tela. Isto é, a questão objeto da controvérsia cingiu-se à prescrição intercorrente ocorrida durante a fase de execução do acórdão condenatório do TCU.
20.	Desse modo, ponderou que, com base nessa possível interpretação, a matéria decidida no mencionado feito não teria nenhuma repercussão de ordem prática e jurídica nos processos desta Corte, isso porque o título executivo, que é própria decisão do Tribunal, consoante o art. 19 da Lei 8.443/92, ainda não se formou.
21.	Feito esse raciocínio, Sua Excelência acresceu que, ainda se possa interpretar que a decisão do STF também se aplique ao iter do processo de controle externo neste TCU, outras questões, de suma importância visando que este Tribunal estabeleça novo tratamento acerca da prescrição do débito, restariam pendentes de esclarecimento, relevando mencionar as relativas à definição da data de ocorrência do fato irregular ou data do seu conhecimento pelo TCU, bem assim as hipóteses de interrupção da prescrição. 
22.	Em conclusão, conduziu o colegiado a que aplicasse, ao caso in concreto, a jurisprudência do TCU até então vigente, fundamentada no art. 37, § 5º, da Constituição Federal, e consubstanciada na citada Súmula 282, no que tange ao ressarcimento do prejuízo.
23.	Anoto que o entendimento acima também foi seguido em outros julgados desta Corte, sendo exemplos os Acórdãos: 1.492/2020, 2.104/2020, 2.182/2020 e 2.336/2020, Rel. Min. Aroldo Cedraz; 2.188/2020, Rel. Min. Raimundo Carreiro; e 2.018/2020, Rel. Min. Ana Arraes, do Plenário; 6.494/2020, Rel. Min. Walton Alencar Rodrigues; 791/2021, 5.236/2020, 6.084/2020, 6.465/2020, 6.466/2020, 7.982/2020, 9.277/2020, Rel. Min. Benjamin Zymler; e 8.550/2020, 9.011/2020, 9.012/2020 e 9.293/2020, Rel. Min. Bruno Dantas, todos da 1ª Câmara; e 6.819/2021, 6.277/2021, 6.271/2021, 6.269/2021, 5.917/2021, 5.028/2021, 5.016/2021, 4.585/2021, 4.583/2021, 4.579/2021, 5.681/2020, 6.350/2020, 8.316/2020, 8.940/2020, 8.945/2020, 8.947/2020, 8.948/2020, 9.208/2020 e 9.216/2020 de minha relatoria; 5.690/2020, 6.350/2020, 6.575/2020, 6.712/2020, 7.325/2020, 8.021/2020, 8.023/2020, 8.443/2020, 8.649/2020, 8.651/2020 e 8.657/2020, Rel. Min. Aroldo Cedraz; 6.171/2020, Rel. Min. Raimundo Carreiro; 6.207/2020 e 8.498/2020, Rel. Min. Ana Arraes; e 6.707/2020 e 6.726/2020, Rel. Min. Subst. Marcos Bemquerer Costa, estes da 2ª Câmara) .
24.	Releva, ainda, considerar que em 14 de agosto de 2020 a Advocacia-Geral da União opôs embargos de declaração ao já citado acórdão proferido no RE 636.886/AL, objetivando exatamente dirimir dúvidas quanto ao alcance da aludida decisão, notadamente para que se tenha como correta compreensão a de que "a tese de repercussão geral no acórdão (...) embargado abrange apenas a fase executiva da decisão do TCU."
25.	Conquanto haja o Supremo Tribunal Federal julgado os referidos embargos, a decisão da Suprema Corte não adentrou no alcance da decisão embargada, de modo que as dúvidas sobre a matéria ainda persistem no âmbito do TCU.
26.	Nesse contexto, entendo que somente com deliberação específica do Plenário desta Corte de Contas sobre a matéria, a jurisprudência atual do TCU sobre a prescrição da pretensão ressarcitória poderá ser alterada. 
27.	Nesse momento, nem mesmo seria o caso de se cogitar o sobrestamento de processos em curso nesta Corte de Contas, como vem sugerindo o Ministério Público junto ao TCU em alguns pareceres regimentais, exatamente sob pena de vir a ocorrer, durante o período de sobrestamento, a incidência da prescrição da pretensão de ressarcimento do TCU, caso haja mudança na jurisprudência do Tribunal que fixou a tese da imprescritibilidade anteriormente fixada por aquela Corte Suprema e consolidada no TCU nos termos do Enunciado da Súmula de Jurisprudência 282.
28.	Assim, diante da relevância do tema prescricional e das dúvidas suscitadas na recente decisão do STF, que subsistem mesmo após o julgamento dos embargos de declaração naquela Corte, compartilho também da prudência com que este Tribunal deve conduzir a matéria. Nesse sentido, reproduzo excerto do voto condutor do Acórdão 9012/2020-TCU-Primeira Câmara (Relator Ministro Bruno Dantas) . Ao meu sentir, a abordagem ainda se mostra eficaz, visto que o julgamento dos embargos não permitiu dirimir as muitas dúvidas e lacunas a serem sanadas, em uma possível mudança na jurisprudência do TCU sobre o tema:
"8.	No que diz respeito à prescrição do débito, sabe-se que há tempos este Tribunal, baseado em precedentes do STF e na interpretação do art. 37, § 5º, da Constituição Federal de 1988, tem adotado o entendimento, consolidado na súmula 282, de que 'as ações de ressarcimento movidas pelo Estado contra os agentes causadores de danos ao erário são imprescritíveis'. Foi esse o entendimento adotado no acórdão recorrido.
9.	Ocorre que, recentemente, o Supremo Tribunal Federal (STF) , ao julgar o Recurso Extraordinário 636.886/AL, fixou, com repercussão geral, o seguinte enunciado para o Tema 899: 'É prescritível a pretensão de ressarcimento ao erário fundada em decisão de Tribunal de Contas'.
10.	Conforme tenho dito, pessoalmente, entendo que esse recente julgado do STF deve ensejar a revisão da jurisprudência deste Tribunal. No entanto, reconheço que, nos moldes em que foi fixada a tese da Suprema Corte, existem muitas dúvidas e lacunas a serem sanadas, que tornam extremamente difícil a sua imediata aplicação, de forma genérica e abrangente, aos processos que tramitam neste Tribunal. Dada a ausência de lei específica, não há prazo prescricional estabelecido - em lei ou mesmo pela Suprema Corte - para a atuação do TCU no que diz respeito à apuração de dano ao erário, bem como sobre como se daria o início da contagem e as interrupções desse prazo.
11.	Ademais, embora o verbete já tinha sido publicado, a decisão ainda é passível de impugnação mediante Embargos de Declaração, possibilitando o esclarecimento dessas questões ou mesmo a modulação de efeitos, com impacto nos processos em curso.
12.	Assim, por um lado, até que sobrevenham todos esses esclarecimentos e definições, embora desejável, não é possível a imediata aplicação, com a devida segurança, da tese fixada pelo STF no âmbito do TCU. Por outro lado, não se pode deixar de dar encaminhamento aos incontáveis processos que tangenciam essa discussão neste Tribunal.
13.	Dessa forma, tenho me curvado à compreensão dos meus pares pela manutenção, por ora, do entendimento que há anos vem sendo adotado pelo TCU e pelo próprio STF, no sentido de considerar imprescritíveis as ações de ressarcimento ao erário.
14.	Não se trata, cabe registrar, de desrespeito ou ignorância ao entendimento firmado pela Suprema Corte, tampouco de se fixar qualquer jurisprudência sobre a sua abrangência neste momento. Apenas entendo que, dada a possiblidade de modulação da decisão, não seria produtivo, e causaria enorme incerteza, se este Tribunal revisse sua atuação e logo depois a alterasse novamente."
28.	Assim, na esteira das recentes decisões do TCU, adoto, enquanto não se altera o entendimento jurisprudencial sobre a imprescritibilidade das ações de ressarcimento do dano, a tese prevalecente no Tribunal da imprescritibilidade das ações de ressarcimento ao erário, fundado no art. 37, § 5º, da Constituição Federal.
	Ante todo o exposto, voto no sentido de que o Tribunal acolha a minuta de acórdão que ora submeto ao Colegiado.
TCU, Sala das Sessões Ministro Luciano Brandão Alves de Souza, em 21 de junho de 2022.
Ministro JOÃO AUGUSTO RIBEIRO NARDES
Relator